ACORDAO-COMPLETO-2388222

ACÓRDÃO 4463/2020 ATA 10/2020 - PRIMEIRA CÂMARA

VISTOS, relatados e discutidos estes autos de tomada de contas especial instaurada pelo Fundo Nacional de Desenvolvimento da Educação (FNDE) , em desfavor do Sr. Raimundo Freire Noronha, ex-Prefeito do Município de Santo Antônio do Tauá/PA (gestões 2005/2008 e 2009/2012) , em face da omissão no dever de prestar contas dos recursos repassados no âmbito do Programa Nacional de Apoio ao Transporte Escolar, exercício 2011 (PNATE/2011) , e do Programa Dinheiro Direto na Escola, exercício de 2012 (PDDE/2012) ,
	ACORDAM os Ministros do Tribunal de Contas da União, reunidos em Sessão da Primeira Câmara, em:
	9.1. julgar irregulares as contas do Sr. Raimundo Freire Noronha, com fundamento nos arts. 1º, inciso I, 16, inciso III, alíneas “a” e “b”, 19, caput, e 23, inciso III, da Lei 8.443/1992 c/c com os arts. 1º, inciso I, 209, incisos I e II,  210 e 214, inciso III, do RI/TCU, condenando-o ao pagamento das importâncias a seguir especificadas e fixando-lhe o prazo de 15 dias para que comprove perante este Tribunal, em respeito ao art. 214, inciso III, alínea “a”, do RI/TCU, o recolhimento da dívida aos cofres do Fundo Nacional de Desenvolvimento da Educação (FNDE) , atualizada monetariamente e acrescida de juros de mora calculados a partir das datas indicadas até a data do efetivo recolhimento e com o abatimento de valores acaso já satisfeitos, nos termos da legislação vigente;
	9.1.1. Recursos do PNATE/2011:
	Data do Crédito
	Valor (R$) 

	31/03/2011
	10.479,85

	31/03/2011
	15.719,78

	31/03/2011
	322,01

	29/04/2011
	10.479,85

	29/04/2011
	15.719,78

	29/04/2011
	322,01

9.1.2. Recursos do PDDE/2012:
                      TRIBUNAL DE CONTAS DA UNIÃO	TC Processo 028.075/2017-0
	Data do Crédito
	Valor (R$) 

	29/10/2012
	19.038,20

	29/10/2012
	1.617,50

	29/10/2012
	3.235,70

	29/10/2012
	4.852,70

	31/10/2012
	87.322,00

	31/10/2012
	5.704,45

	31/10/2012
	23.607,30

	09/11/2012
	650,4

	09/11/2012
	325,2

	09/11/2012
	342

	09/11/2012
	684

	20/12/2012
	10.000,00

	9.2. aplicar ao Sr. Raimundo Freire Noronha a multa prevista no art. 57 da Lei 8.443/1992 c/c o art. 267 do RI/TCU, no valor de R$ 30.000,00 (trinta mil reais) , fixando-lhe o prazo de 15 dias, a partir da notificação, para que, nos termos do art. 214, inciso III, alínea “a”, do RI/TCU, comprove perante este Tribunal o recolhimento aos cofres do Tesouro Nacional do valor atualizado monetariamente desde a data deste Acórdão até a data do efetivo recolhimento, se for pago após o vencimento, na forma da legislação em vigor; 
	9.3. informar ao Sr. Raimundo Freire Noronha que, caso se demonstre, por via recursal, a correta aplicação dos recursos, mas não se justifique a omissão da prestação de contas, o débito poderá ser afastado, mas permanecerá a irregularidade das contas, dando-se ensejo à aplicação da multa prevista no art. 58, inciso I, da Lei 8.443/1992;
	9.4. autorizar, desde logo, a cobrança judicial da dívida nos termos do art. 28, inciso II, da Lei 8.443/1992 c/c o art. 219, inciso II, do RI/TCU, caso não atendida a notificação;
	9.5. enviar cópia deste Acórdão ao Fundo Nacional de Desenvolvimento da Educação (FNDE) , ao Assessor Especial do Controle Interno do FNDE e ao responsável, para ciência; e
	9.6. encaminhar cópia deste Acórdão, bem como das peças que o fundamentam, ao Procurador-Chefe da Procuradoria da República do Pará, nos termos do § 3º do art. 16 da Lei 8.443/1992 c/c o § 7º do art. 209 do RI/TCU, para adoção das medidas que entender cabíveis.

Tomada de contas especial instaurada em face da omissão no dever de prestar contas dos recursos repassados no âmbito do Programa Nacional de Apoio ao Transporte Escolar, exercício 2011 (PNATE/2011), e do Programa Dinheiro Direto na Escola, exercício de 2012 (PDDE/2012)

Primeira Câmara

Prefeitura Municipal de Santo Antônio do Tauá/PA.

3. Responsável: Raimundo Freire Noronha, ex-Prefeito (CPF XXX.592.612-XX).

13.1. Ministros presentes: Walton Alencar Rodrigues (Presidente), Benjamin Zymler, Bruno Dantas e Vital do Rêgo.
13.2. Ministros-Substitutos presentes: Augusto Sherman Cavalcanti (Relator) e Weder de Oliveira.

AUGUSTO SHERMAN

Adoto, como relatório, a instrução elaborada pela Secex/TCE, que contou com a anuência do Corpo diretivo da unidade e do Representante do MP/TCU (peças 16/19) .
	“Versam os autos acerca de tomada de contas especial instaurada pelo FNDE, em desfavor do Sr. Raimundo Freire Noronha (CPF XXX.592.612-XX) , ex-prefeito Municipal de Santo Antônio do Tauá/PA (gestões 2005-2008 e 2009-2012) , em face da omissão no dever de prestar contas dos recursos do Programa Nacional de Apoio ao Transporte Escolar – PNATE, exercício de 2011 (PNATE/2011) e do Programa Dinheiro Direto na Escola – PDDE, exercício de 2012 (PDDE/2012) , vigentes respectivamente de 1°/1/2011 a 31/12/2011 e de 1°/1/2012 a 31/12/2012, tendo o prazo final para a apresentação da prestação de contas de ambos os programas expirado em 30/4/2013 (peça 2, p. 35-36; 38; 42 e 65) . 
2.	Por oportuno, ressalta-se que os valores originais do PNATE/2011 e do PDDE/2012, respectivamente, R$ 53.043,28 e R$ 157.378,75, os quais juntos perfazem um total de R$ 210.422,03 (peça 2, p. 66) .
3.	O PNATE/2011 teve como objeto a ‘transferência, em caráter suplementar, aos estados, ao Distrito Federal e aos municípios, de recursos financeiros destinados a custear a oferta de transporte escolar aos alunos da educação básica pública, residentes em área rural, com o objetivo de garantir o acesso à educação’ (peça 2, p. 65) , conforme a Resolução FNDE/CD 12, de 17/3/2011. Por seu turno, o PDDE/2012 teve por objeto o repasse de ‘recursos financeiros, repassados em caráter suplementar, destinados à cobertura de despesas de custeio, manutenção e de pequenos investimentos, que concorram para a garantia do funcionamento e melhoria da infraestrutura física e pedagógica dos estabelecimentos de ensino’ (peça 2, p. 65) , conforme a Resolução FNDE/CD 7, de 12/4/2012.
HISTÓRICO 
4.	O presente processo foi objeto de instrução preliminar pela Secex-BA (peça 6) , a qual concluiu pela realização da citação e da audiência do Sr. Raimundo Freire Noronha. A mencionada proposta de encaminhamento contou com a anuência do Diretor e do Secretário da unidade (peças 7 e 8) , tendo sido a citação e a audiência do responsável autorizadas por delegação de competência do Relator deste feito, Ministro-Substituto Augusto Sherman. As aludidas citação e audiência do responsável foram levadas a cabo por meio do Ofício 2789/2018-TCU/SECEX-BA (peça 11) , o qual foi recebido no domicílio do responsável (peca 10) , em 23/11/2018, conforme atesta o AR (peça 12) .
5.	Por seu turno, cabe ressaltar que o responsável foi citado e ouvido em audiência em função da omissão no dever de prestar contas dos recursos do PNATE/2011 e do PDDE/2012, em razão das irregularidades e das condutas omissivas especificadas a seguir:
5.1.	CITAÇÃO:
5.1.1.	Irregularidade: Não comprovação da boa e regular aplicação dos recursos em razão da omissão no dever de prestar contas;
5.1.2.	Conduta: Omitir-se no dever de prestar contas dos recursos recebidos à conta dos Programas Nacional de Apoio ao Transporte Escolar-PNATE e Dinheiro Direto na Escola-PDDE, durante os exercícios de 2011 e 2012, respectivamente, repassados pelo Fundo Nacional de Desenvolvimento da Educação – FNDE no período em que esteve à frente da prefeitura municipal de Santo Antônio do Tauá/PA;
5.1.3.	Evidências: Termo de Instauração de TCE 267/2017-DIREC, de 3/5/2017 (peça 2, p.1-2) , das Informações 393/2017 e 659/2017-SEOPC/COPRA/CGCAP/DIFIN/FNDE, datadas de 20/3/2017 e 27/4/2017, relativas ao PNATE/2011 e ao PDDE/2012 (peça 2, p.33-34 e 43-44) , e Relatório de TCE 244/2017-DIREC/COTEC/CGCAP/FIFIN-FNDE/MEC, de 11/5/2017 (peça 2, p.65-72) ;
5.1.4.	Dispositivos violados: art. 37, caput, c/c o art. 70, parágrafo único, da Constituição da República Federativa do Brasil, art. 93 do Decreto-lei 200/1967;
5.1.5.	Valores históricos dos débitos e respectivas datas de ocorrência:
Recursos do PNATE/2011:
	Data do Crédito
	Valor (R$) 

	31/03/2011
	10.479,85

	31/03/2011
	15.719,78

	31/03/2011
	322,01

	29/04/2011
	10.479,85

	29/04/2011
	15.719,78

	29/04/2011
	322,01

Recursos do PDDE/2012:
	Data do Crédito
	Valor (R$) 

	29/10/2012
	19.038,20

	29/10/2012
	1.617,50

	29/10/2012
	3.235,70

	29/10/2012
	4.852,70

	31/10/2012
	87.322,00

	31/10/2012
	5.704,45

	31/10/2012
	23.607,30

	09/11/2012
	650,4

	09/11/2012
	325,2

	09/11/2012
	342

	09/11/2012
	684

	20/12/2012
	10.000,00

5.2.	AUDIÊNCIA:
5.2.1.	Irregularidade: Não cumprimento do prazo originalmente estipulado para prestação de contas;
5.2.2.	Conduta: Descumprir o prazo originalmente estipulado para prestação de contas dos recursos recebidos à conta dos Programas Nacional de Apoio ao Transporte Escolar-PNATE e Dinheiro Direto na Escola-PDDE, durante os exercícios de 2011 e 2012, respectivamente, repassados pelo Fundo Nacional de Desenvolvimento da Educação – FNDE no período em que esteve à frente da prefeitura municipal de Santo Antônio do Tauá/PA;
5.2.3.	Evidências: Termo de Instauração de TCE 267/2017-DIREC, de 3/5/2017 (peça 2, p.1-2) , das Informações 393/2017 e 659/2017-SEOPC/COPRA/CGCAP/DIFIN/FNDE, datadas de 20/3/2017 e 27/4/2017, relativas ao PNATE/2011 e ao PDDE/2012 (peça 2, p.33-34 e 43-44) , e Relatório de TCE 244/2017-DIREC/COTEC/CGCAP/FIFIN-FNDE/MEC, de 11/5/2017 (peça 2, p.65-72) ;
6.	Entretanto, em que pese a citação ter sido efetuada em forma válida, conforme atestam as peças 10, 11 e 12 dos autos, esgotou-se o prazo concedido ao responsável sem que o mesmo apresentasse as suas alegações de defesa, nem tampouco recolhesse o débito que lhe foi imputado. Por esse motivo, restou caracterizada a sua revelia, para todos os efeitos, dando-se prosseguimento ao presente processo, nos termos do art. 12, § 3º, da Lei 8.443/19921992 c/c o art. 202, § 8º, do RI/TCU.
EXAME TÉCNICO
7.	De início, salienta-se que está clara a competência deste Tribunal para julgar este processo, pois se trata de recursos federais repassados pelo FNDE ao Município de Santo Antônio do Tauá/PA. Outrossim, não restou caracterizada nenhuma nulidade processual oriunda da inobservância de formalidades que acarretassem prejuízo processual ao responsável ou ao interesse público (art. 171 do RI/TCU) . Também foram atendidos os pressupostos de constituição e desenvolvimento válido e regular desta tomada de contas especial (art. 71, inciso II, da Constituição Federal, art. 8°, caput, da Lei 8.443/1992, art. 84 do Decreto-Lei 200/1967 e art. 5°, caput, parágrafo único e incisos I a IV, da IN/TCU 71/2012, modificada pela IN/TCU 76/2016) .
8.	Ademais, verifica-se que não houve o transcurso de mais de dez anos desde os fatos geradores da dívida sem que tenha havido a notificação do responsável pela autoridade administrativa federal competente (art. 6º, inciso II, c/c art. 19, da IN/TCU 71/2012, modificada pela IN/TCU 76/2016) , uma vez que os recursos foram transferidos em 2011 (peça 1, p. 19) e 2012 (peça 2, p. 65-72) , e o responsável foi notificado sobre as irregularidades pelo órgão instaurador competente por meio dos ofícios mencionados a seguir:
8.1.	PNATE/2011: Foi expedida notificação ao Sr. Raimundo Freire Noronha, por meio do Ofício 2735/2017-SEOPC/COPRA/CGCAP/DIFIN-FNDE, de 1°/2/20117 (peça 2, p. 29-30) , solicitando a apresentação da prestação de contas via SiGPC-Contas Online ou a devolução dos recursos recebidos, atualizado na forma da legislação vigente, e o AR à peça 2, p. 31-32 indica que o ofício foi recebido no endereço indicado;
8.2.	PDDE/2012: Foi expedida notificação ao Sr. Raimundo Freire Noronha, por meio do Ofício 5758/2017-SEOPC/COPRA/CGCAP/DIFIN-FNDE, datado de 9/3/20117 (peça 2, p. 38-39) , solicitando a apresentação da prestação de contas via SiGPC-Contas Online ou a devolução dos recursos recebidos, atualizado na forma da legislação vigente, e o AR à peça 2, p. 41-42 indica que o ofício foi recebido no endereço indicado.
9.	Também se verifica que o valor original do débito é igual a R$ 210.422,03 (peça 2, p. 66) , portanto, superior a R$ 100.000,00, na forma estabelecida conforme os artigos 6º, inciso I, e 19, da IN/TCU 71/2012, modificada pela IN/TCU 76/2016	.
10.	A propósito, registra-se que, em atendimento ao item 9.4, do Acórdão 1772/2017-TCU-Plenário (Relator Ministro-Substituto Augusto Sherman Cavalcanti) , foi efetuada pesquisa no sistema processual do TCU, e não foram encontradas tomadas de contas especiais em tramitação com débitos imputáveis ao responsável com valores inferiores ao fixado no art. 6º, inciso I, da Instrução Normativa TCU 71/2012, a fim de que seja observado o disposto no art. 6º, § 1º, da mesma norma.
11.	Por oportuno, cabe ressaltar que houve a devida formulação da imputação das irregularidades ao responsável, como também a descrição das mesmas no expediente de citação, com base na individualização das suas condutas omissivas, como já foi detalhado no item 5, e seus respectivos subitens, desta instrução.
12.	Por seu turno, ressalta-se que, em atenção ao pronunciamento da unidade técnica (Titular da Secex-BA; peça 8) , agindo por delegação de competência do Relator, foi viabilizado o exercício do contraditório em sua dimensão substancial, pois se realizou a citação do responsável Raimundo Freire Noronha (CPF XXX.592.612-XX) , na forma detalhada na tabela a seguir, atendendo ao art. 5º, inciso LV, da Constituição Federal c/c o art. 12, incisos I e II da Lei 8.443/1992:
	Ofício
	Data do ofício
	Data de recebimento do ofício
	Nome do recebedor do ofício
	Observação
	Fim do prazo para defesa

	Ofício 2789/2018-TCU/SECEX-BA (peça 11) 
	30/10/2018
	23/11/2018
AR (peça 12) 
	Sr. Roziel Paulo Ramos (CPF XXX.780.702-XX) , peça 15.
	Ofício recebido no endereço do responsável, conforme pesquisa de endereço no Sistema da Receita Federal (peça 10) .
	10/12/2018

13.	Por sua vez, o responsável Raimundo Freire Noronha, apesar de ter recebido o expediente citatório (peça 11) , no seu domicílio (peca 10) , conforme atesta o AR respectivo (peça 12) , permaneceu silente, restando efetivamente configurada a sua revelia, para todos os efeitos, dando-se prosseguimento ao processo, nos termos dispostos no art. 12, § 3º, da Lei 8.443/19921992 c/c o art. 202, § 8º, do RI/TCU.
14.	Neste particular, cumpre tecer breves considerações sobre a forma como são realizadas as comunicações processuais no TCU. A esse respeito, destacam-se o art. 179, do Regimento Interno do TCU (Resolução 155, de 4/12/2002) e o art. 4º, inciso III, § 1º, da Resolução TCU 170, de 30 de junho de 2004, in verbis:
Art. 179. A citação, a audiência ou a notificação, bem como a comunicação de diligência, far-se-ão:
I - mediante ciência da parte, efetivada por servidor designado, por meio eletrônico, fac-símile, telegrama ou qualquer outra forma, desde que fique confirmada inequivocamente a entrega da comunicação ao destinatário;
II - mediante carta registrada, com aviso de recebimento que comprove a entrega no endereço do destinatário;
III - por edital publicado no Diário Oficial da União, quando o seu destinatário não for localizado;
 (...) 
Art. 3º As comunicações serão dirigidas ao responsável, ou ao interessado, ou ao dirigente de órgão ou entidade, ou ao representante legal ou ao procurador constituído nos autos, com poderes expressos no mandato para esse fim, por meio de:
I - correio eletrônico, fac-símile ou telegrama;
II - servidor designado;
III - carta registrada, com aviso de recebimento;
IV - edital publicado no Diário Oficial da União, quando o seu destinatário não for localizado, nas hipóteses em que seja necessário o exercício de defesa’.
Art. 4º. Consideram-se entregues as comunicações:
I - efetivadas conforme disposto nos incisos I e II do artigo anterior, mediante confirmação da ciência do destinatário;
II - realizadas na forma prevista no inciso III do artigo anterior, com o retorno do aviso de recebimento, entregue comprovadamente no endereço do destinatário;
III - na data de publicação do edital no Diário Oficial da União, quando realizadas na forma prevista no inciso IV do artigo anterior.
§ 1º O endereço do destinatário deverá ser previamente confirmado mediante consulta aos sistemas disponíveis ao Tribunal ou a outros meios de informação, a qual deverá ser juntada ao respectivo processo.
 (...) 
15.	Bem se vê, portanto, que a validade da citação via postal não depende de que o aviso de recebimento seja assinado pelo próprio destinatário da comunicação, o que dispensa, no caso em tela, a entrega do AR em ‘mãos próprias’. A exigência da norma é no sentido de o Tribunal verificar se a correspondência foi entregue no endereço correto, residindo aqui a necessidade de certeza inequívoca.
16.	Não é outra a orientação da jurisprudência do TCU, conforme se verifica dos julgados a seguir transcritos:
São válidas as comunicações processuais entregues, mediante carta registrada, no endereço correto do responsável, não havendo necessidade de que o recebimento seja feito por ele próprio. (Acórdão 3648/2013-TCU-Segunda Câmara, Relator Ministro José Jorge) ;
É prescindível a entrega pessoal das comunicações pelo TCU, razão pela qual não há necessidade de que o aviso de recebimento seja assinado pelo próprio destinatário. Entregando se a correspondência no endereço correto do destinatário, presume-se o recebimento da citação.  (Acórdão 1019/2008-TCU-Plenário, Relator Ministro Benjamin Zymler) ;
As comunicações do TCU, inclusive as citações, deverão ser realizadas mediante Aviso de Recebimento - AR, via Empresa Brasileira de Correios e Telégrafos, bastando para sua validade que se demonstre que a correspondência foi entregue no endereço correto.  (Acórdão 1526/2007-TCU-Plenário, Relator Ministro Aroldo Cedraz) .
17.	Deve-se registrar que a validade do critério de comunicação processual do TCU foi referendada pelo Supremo Tribunal Federal, nos termos do julgamento do MS-AgR 25.816/DF, por meio do qual se afirmou a desnecessidade da ciência pessoal do interessado, entendendo-se suficiente a comprovação da entrega do ‘AR’ no endereço do destinatário:
EMENTA: AGRAVO REGIMENTAL. MANDADO DE SEGURANÇA. DESNECESSIDADE DE INTIMAÇÃO PESSOAL DAS DECISÕES DO TRIBUNAL DE CONTAS DA UNIÃO. ART. 179 DO REGIMENTO INTERNO DO TCU. INTIMAÇÃO DO ATO IMPUGNADO POR CARTA REGISTRADA, INICIADO O PRAZO DO ART. 18 DA LEI nº 1.533/51 DA DATA CONSTANTE DO AVISO DE RECEBIMENTO. DECADÊNCIA RECONHECIDA. AGRAVO IMPROVIDO.
O envio de carta registrada com aviso de recebimento está expressamente enumerado entre os meios de comunicação de que dispõe o Tribunal de Contas da União para proceder às suas intimações.
O inciso II do art. 179 do Regimento Interno do TCU é claro ao exigir apenas a comprovação da entrega no endereço do destinatário, bastando o aviso de recebimento simples.
18.	No caso vertente, a citação do responsável se deu em endereço proveniente de pesquisa de endereço no Sistema da Receita Federal (vide parágrafo 12 acima) , e a entrega do ofício citatório nesse endereço restou comprovada.
19.	Por outro lado, nos processos do TCU, a revelia não leva à presunção de que seriam verdadeiras todas as imputações levantadas contra os responsáveis, diferentemente do que ocorre no processo civil, em que a revelia do réu opera a presunção da verdade dos fatos narrados pelo autor. Dessa forma, a avaliação da responsabilidade do agente não pode prescindir da prova existente no processo ou para ele carreada.
20.	Ao não apresentar sua defesa, o responsável deixou de produzir prova da regular aplicação dos recursos sob sua responsabilidade, em afronta às normas que impõem aos gestores públicos a obrigação legal de, sempre que demandados pelos órgãos de controle, apresentar os documentos que demonstrem a correta utilização das verbas públicas, a exemplo do contido no art. 93 do Decreto-Lei 200/1967: ‘Quem quer que utilize dinheiros públicos terá de justificar seu bom e regular emprego na conformidade das leis, regulamentos e normas emanadas das autoridades administrativas competentes.’
21.	De toda forma, em que pese o silêncio do responsável, cabe ressaltar que as irregularidades imputadas a ele foram devidamente caracterizadas nestes autos e adequadamente descritas no expediente de citação e audiência, com base na individualização das suas condutas omissivas, como já foi detalhado no item 5, e seus respectivos subitens, desta instrução. Logo, não é possível elidir a responsabilização do agente público arrolado no polo passivo desta tomada de contas especial.
22.	Outrossim, à luz do parâmetro delineado pelo Acórdão 1441/2016-TCU-Plenário, Redator Ministro Walton Alencar Rodrigues, eventual sanção administrativa a ser aplicada aos responsáveis pelo Tribunal não estaria prejudicada pelo manto prescricional, uma vez que os exercícios abrangidos foram os de 2011 e 2012, e o ato que ordenou a citação se deu em 29/10/2018 (peça 8) .
23.	Portanto, o lapso de tempo entre as ocorrências irregulares e o ato que interrompeu o prazo prescricional é inferior ao decênio considerado no referido decisum.
CONCLUSÃO
24.	Como se verificou na seção ‘EXAME TÉCNICO’ anterior, restou evidenciada a competência do TCU para julgar o presente processo, pois se trata de recursos federais que foram repassados pelo FNDE ao Município de Santo Antônio do Tauá/PA. Também foi caracterizada adequadamente a responsabilidade do Sr. Raimundo Freire Noronha, conforme detalhado no item 5, e seus respectivos subitens, desta instrução.
25.	Além disso, restaram demonstrados: (i) a viabilidade do exercício do contraditório em sua dimensão substancial e a regularidade na abertura do contraditório e o exercício da ampla defesa (art. 5º, inciso LV, da Constituição Federal c/c o art. 12, incisos I e II da Lei 8.443/1992) ; (ii) a suficiência dos elementos probatórios indispensáveis à formação do juízo quanto à ocorrência do dano ao erário ocasionado por atos ilícitos e a vinculação destes com as condutas do responsável arrolado no polo passivo deste processo (art. 5º, caput, parágrafo único e incisos I, II e IV, da IN TCU 71/2012) ; e (iii) a ausência de nulidades processuais oriundas da inobservância de formalidades que acarretem prejuízo processual ao responsável ou ao interesse público (art. 171 do RI/TCU) . Portanto, estão presentes todos os pressupostos necessários para a formação do juízo de mérito das presentes contas.
26.	Por sua vez, restou claramente comprovado o dano ao erário ocasionado em virtude das irregularidades enumeradas no item 5, e seus respectivos subitens, desta instrução, em relação ao PNATE/2011 e ao PDDE/2012.
27.	Por oportuno, deve-se mencionar que, como restou efetivamente configurada a revelia do responsável Raimundo Freire Noronha, para todos os efeitos, será dado prosseguimento a este processo, nos termos dispostos no art. 12, § 3º, da Lei 8.443/1992 c/c o art. 202, § 8º, do RI/TCU. Nesse sentido, como constam dos autos elementos probatórios que caracterizam a responsabilidade do Sr. Raimundo Freire Noronha, por concorrer para a consumação do dano ao erário em função dos atos irregulares descritos no item 5, e seus respectivos subitens, desta instrução, não há como afastar as irregularidades que lhe foram atribuídas nem os débitos que lhe foram imputados, mantendo-se a sua responsabilidade neste processo.
28.	Por outro lado, no que tange ao exame da boa-fé do responsável Raimundo Freire Noronha, será adotado aqui o sentido objetivo da cláusula de boa-fé, isto é, examinando, ‘diante de um caso concreto e nas condições em que o agente atuou, qual o cuidado exigível de uma pessoa prudente e de discernimento. Assim o fazendo, encontraremos o cuidado objetivo necessário, fundado na previsibilidade objetiva. Devemos, a seguir, comparar esse cuidado genérico com a conduta do agente, intentando saber se a conduta imposta pelo dever genérico de cuidado harmoniza-se com o comportamento desse agente. A resposta negativa leva à reprovabilidade da sua conduta, à culpa e, enfim, à não caracterização da boa-fé objetiva.’ (conforme entendimento plasmado no Acórdão 2436/2016-TCU-Plenário; Relator Ministro Augusto Nardes) .
29.	No presente caso concreto, à vista dos elementos constantes dos autos, percebe-se que os atos praticados pelo responsável não se ajustam ao mencionado modelo objetivo de conduta, pois as suas condutas omissivas foram, no mínimo, culposas (por negligência e imprudência) , tendo restado comprovado que o dano ao erário resultou diretamente daquelas condutas.
30.	Nesse diapasão, não é possível afirmar que houve boa-fé por parte do responsável, pois é razoável concluir que lhe era possível ter consciência das ilicitudes de suas condutas omissivas e que eram exigíveis condutas diversas daquelas que adotou, consideradas as circunstâncias que o cercavam. Portanto, tampouco foram identificados excludentes de culpabilidade.
31.	Então, tendo em vista as irregularidades comprovadas nos autos, e como não foi possível reconhecer a boa-fé do responsável, este Tribunal pode proferir, desde logo, o julgamento definitivo de mérito pela irregularidade das presentes contas, com fundamento no art. 202, § 6º, do RI/TCU.
32.	Nesse diapasão, como restou caracterizada a omissão no dever de prestar contas dos recursos do PNATE/2011 e do PDDE/2012, também se verificou a não comprovação da boa e regular aplicação dos recursos objeto deste processo, sendo pacífica a jurisprudência deste Tribunal no sentido de que compete ao gestor o ônus de provar a aplicação regular dos recursos que lhe foram confiados, conforme Acórdão 974/2018-TCU-Plenário (Relator Bruno Dantas) , 511/2018-Plenário (Relator Aroldo Cedraz) , 3875/2018-Primeira Câmara (Relator Vital Do Rêgo) , 1983/2018-Primeira Câmara (Relator Bruno Dantas) , 1294/2018-Primeira Câmara (Relator Bruno Dantas) , 3200/2018-Segunda Câmara (Relator Aroldo Cedraz) , 2512/2018-Segunda Câmara (Relator Aroldo Cedraz) , 2384/2018-Segunda Câmara (Relator José Múcio Monteiro) , 2014/2018-Segunda Câmara (Relator Aroldo Cedraz) , 901/2018-Segunda Câmara (Relator José Múcio Monteiro) , entre outros.
33.	Como já analisado, não restou caracterizada a ocorrência da prescrição da pretensão punitiva desta Corte, especificamente no que tange à aplicação de sanção na forma de multa, uma vez que os fatos geradores dos débitos aconteceram em 2011 e 2012, menos de dez anos antes do ato que ordenou a citação do responsável, que ocorreu em 29/10/2018 (peça 8) .
34.	Destarte, ante todo o exposto, entende-se que esta Corte deve: (...) 
PROPOSTA DE ENCAMINHAMENTO
35.	Em face de todo o exposto, submetem-se os autos à consideração superior, propondo:
	a) Considerar revel o responsável Raimundo Freire Noronha (CPF XXX.592.612-XX) , para todos os efeitos, dando-se prosseguimento a este processo relativo aos recursos do PNATE/2011 e do PDDE/2012, nos termos dispostos no art. 12, § 3º, da Lei 8.443/1992 c/c o art. 202, § 8º, do RI/TCU;
	b) Em face da impossibilidade de reconhecer a boa-fé objetiva do responsável Raimundo Freire Noronha, com espeque art. 202, § 6º, do RI/TCU, julgar irregulares, desde logo, as suas contas, com fulcro nos arts. 1º, inciso I, 16, inciso III, alíneas ‘a’ e ‘c’, 19, caput, e 23, inciso III, da Lei 8.443/1992 c/c com os arts. 1º, inciso I, 209, incisos I e III, 210 e 214, inciso III, do RI/TCU, em função das irregularidades, condutas e dispositivos violados especificados a seguir:
	b.1) 	CITAÇÃO:
	b.1.1) Irregularidade: Não comprovação da boa e regular aplicação dos recursos em razão da omissão no dever de prestar contas;
	b.1.2) Conduta: Omitir-se no dever de prestar contas dos recursos recebidos à conta dos Programas Nacional de Apoio ao Transporte Escolar-PNATE e Dinheiro Direto na Escola-PDDE, durante os exercícios de 2011 e 2012, respectivamente, repassados pelo Fundo Nacional de Desenvolvimento da Educação – FNDE no período em que esteve à frente da prefeitura municipal de Santo Antônio do Tauá/PA;
	b.1.3) Evidências: Termo de Instauração de TCE 267/2017-DIREC, de 3/5/2017 (peça 2, p.1-2) , das Informações 393/2017 e 659/2017-SEOPC/COPRA/CGCAP/DIFIN/FNDE, datadas de 20/3/2017 e 27/4/2017, relativas ao PNATE/2011 e ao PDDE/2012 (peça 2, p.33-34 e 43-44) , e Relatório de TCE 244/2017-DIREC/COTEC/CGCAP/FIFIN-FNDE/MEC, de 11/5/2017 (peça 2, p.65-72) ;
	b.1.4) Dispositivos violados: art. 37, caput, c/c o art. 70, parágrafo único, da Constituição da República Federativa do Brasil, art. 93 do Decreto-lei 200/1967;
	b.2) AUDIÊNCIA:
	b.2.1) Irregularidade: Não cumprimento do prazo originalmente estipulado para prestação de contas;
	b.2.2) Conduta: Descumprir o prazo originalmente estipulado para prestação de contas dos recursos recebidos à conta dos Programas Nacional de Apoio ao Transporte Escolar-PNATE e Dinheiro Direto na Escola-PDDE, durante os exercícios de 2011 e 2012, respectivamente, repassados pelo Fundo Nacional de Desenvolvimento da Educação – FNDE no período em que esteve à frente da prefeitura municipal de Santo Antônio do Tauá/PA;
	b.2.3) Evidência: Termo de Instauração de TCE 267/2017-DIREC, de 3/5/2017 (peça 2, p.1-2) , das Informações 393/2017 e 659/2017-SEOPC/COPRA/CGCAP/DIFIN/FNDE, datadas de 20/3/2017 e 27/4/2017, relativas ao PNATE/2011 e ao PDDE/2012 (peça 2, p.33-34 e 43-44) , e Relatório de TCE 244/2017-DIREC/COTEC/CGCAP/FIFIN-FNDE/MEC, de 11/5/2017 (peça 2, p.65-72) ;
	b.2.4) Dispositivos violados: art. 37, caput, c/c o art. 70, parágrafo único, da Constituição da República Federativa do Brasil, art. 93 do Decreto-lei 200/1967;
	c) Condenar o responsável Raimundo Freire Noronha ao pagamento das quantias a seguir especificadas, com a fixação do prazo de quinze dias, a contar do recebimento da notificação, para comprovar, perante o Tribunal (art. 214, inciso III, alínea ‘a’, do Regimento Interno) , o recolhimento das dívidas aos cofres do FNDE, atualizadas monetariamente e acrescidas dos juros de mora, calculados a partir das datas indicadas, até a data do efetivo recolhimento, na forma prevista na legislação em vigor:
Recursos do PNATE/2011:
	Data do Crédito
	Valor (R$) 

	31/03/2011
	10.479,85

	31/03/2011
	15.719,78

	31/03/2011
	322,01

	29/04/2011
	10.479,85

	29/04/2011
	15.719,78

	29/04/2011
	322,01

Recursos do PDDE/2012:
	Data do Crédito
	Valor (R$) 

	29/10/2012
	19.038,20

	29/10/2012
	1.617,50

	29/10/2012
	3.235,70

	29/10/2012
	4.852,70

	31/10/2012
	87.322,00

	31/10/2012
	5.704,45

	31/10/2012
	23.607,30

	09/11/2012
	650,4

	09/11/2012
	325,2

	09/11/2012
	342

	09/11/2012
	684

	20/12/2012
	10.000,00

	d) Aplicar ao responsável Raimundo Freire Noronha a multa prevista no artigo 57 da Lei 8.443/1992, na dosimetria a ser definida pelo Exmo. Relator deste feito, fixando-lhe o prazo de 15 (quinze) dias, a contar da notificação, para que comprove, perante o Tribunal (artigo 214, inciso III, alínea ‘a’, do Regimento Interno) , o recolhimento da dívida ao Tesouro Nacional, atualizada monetariamente desde a data em que for proferido o Acórdão condenatório até a do efetivo recolhimento, se for paga após o vencimento, na forma da legislação em vigor;
	e) Autorizar, desde logo, a cobrança judicial das dívidas, com fundamento no art. 28, inciso II, da Lei 8.443/1992, caso não atendida a notificação;
	f) Autorizar, antecipadamente, caso requerido pelo responsável, o pagamento da dívida decorrente em até 36 (trinta e seis) parcelas mensais e consecutivas, nos termos do art. 26 da Lei 8.443/1992, c/c o art. 217 do Regimento Interno do TCU, fixando-se o vencimento da primeira parcela em 15 (quinze) dias, a contar do recebimento da notificação, e o das demais a cada 30 (trinta) dias, devendo incidir sobre cada uma os encargos devidos, na forma prevista na legislação em vigor, alertando o responsável que a falta de comprovação do recolhimento de qualquer parcela importará o vencimento antecipado do saldo devedor, nos termos do art. 217, § 2º, do Regimento Interno do TCU;
	g) Encaminhar cópia do Acordão que vier a ser prolatado por este Tribunal, acompanhado do Relatório e do Voto que o fundamentarem:
	g.1) Ao Sr. Raimundo Freire Noronha;
	g.2) Ao FNDE;
	g.3) Ao Procurador-Chefe da Procuradoria da República no Pará, nos termos do § 3º do art. 16 da Lei 8.443/1992 c/c o § 7º do art. 209 do Regimento Interno do TCU, para adoção das medidas cabíveis, informando que a presente deliberação, acompanhada do Relatório e do Voto que a fundamenta, está disponível para a consulta no endereço www.tcu.gov.br/acordaos, além de esclarecer que, caso requerido, o TCU poderá fornecer sem custos as correspondentes cópias impressas; e
	g.4) Ao Assessor Especial do Controle Interno do FNDE, nos termos do Memorando-Circular 58/2018-Segecex, de 12/11/2018.”
	É o relatório.

não há

Procurador Rodrigo Medeiros de Lima.

TOMADA DE CONTAS ESPECIAL. OMISSÃO NO DEVER DE PRESTAR CONTAS. CITAÇÃO. AUDIÊNCIA. REVELIA. AUSÊNCIA DE COMPROVAÇÃO DA REGULAR APLICAÇÃO DOS RECURSOS TRANSFERIDOS. CONTAS IRREGULARES. DÉBITO. MULTA. CIÊNCIA.

TOMADA DE CONTAS ESPECIAL (TCE)

Secretaria de Controle Externo de Tomada de Contas Especial (SecexTCE).

Trata-se de tomada de contas especial instaurada pelo Fundo Nacional de Desenvolvimento da Educação (FNDE) , em desfavor do Sr. Raimundo Freire Noronha, ex-Prefeito do Município de Santo Antônio do Tauá/PA (gestões 2005/2008 e 2009/2012) , em face da omissão no dever de prestar contas dos recursos repassados no âmbito do Programa Nacional de Apoio ao Transporte Escolar, exercício 2011 (PNATE/2011) , e do Programa Dinheiro Direto na Escola, exercício de 2012 (PDDE/2012) .
2.	Conforme estabelecido pelas Resoluções CD/FNDE 12/2011, 02/2012 e 07/2012, o prazo final para a apresentação das prestações de contas relativas a ambas as transferências expirou em 30/4/2013, sem que o responsável houvesse adimplido a respectiva obrigação.
3.	Considerando ter ficado demonstrado que o sucessor do ex-Prefeito havia adotado as medidas cabíveis para resguardo do erário (fls. 68-peça 02) , o FNDE instaurou esta TCE com responsabilização do Sr. Raimundo Freire Noronha pela omissão no dever de prestar contas quanto aos valores originais de R$ 53.043,28 (PNATE) e R$ 157.378,75 (PDDE) .
4.	Efetuadas a citação e a audiência do responsável, verificou-se sua revelia, nos termos do art. 12, § 3º, da Lei 8.443/1992.
5. 	Restou, assim, caracterizado que o Sr. Raimundo Freire Noronha não apresentou a prestação de contas dos recursos em tela, o que configurou a omissão no dever de prestar contas, a ausência de comprovação da regular aplicação das quantias transferidas pelo FNDE e a infração ao art. 37, caput, c/c o art. 70, parágrafo único, da Constituição Federal, art. 93 do Decreto-lei 200/1967, art. 66 do Decreto 93.872/1986, bem como aos normativos expedidos pelo FNDE conforme mencionado acima.
6.	Em vista desse quadro, cabe o julgamento das contas como irregulares, com fundamento no art. 16, inciso III, alíneas “a” e “b”, da Lei 8.443/1992, bem como a condenação do responsável em débito e a aplicação da multa prevista no art. 57 daquela lei.
Ante o exposto, manifesto-me por que o Tribunal aprove o Acórdão que ora submeto à apreciação deste colegiado.
TCU, Sala das Sessões Ministro Luciano Brandão Alves de Souza, em 14 de abril de 2020.
AUGUSTO SHERMAN CAVALCANTI 
Relator